【裁判字號】    98,簡上,766
【裁判日期】    990423
【裁判案由】    恐嚇取財
【裁判全文】
臺灣板橋地方法院刑事判決             98年度簡上字第766號
公  訴  人  臺灣板橋地方法院檢察署檢察官
上  訴  人
即  被  告  乙○○
上列上訴人因恐嚇取財案件，不服本院98年度簡字第3422號中華
民國98年5 月7 日所為之第一審判決（聲請簡易判決處刑書案號
：98年度偵字第8462號），提起上訴，本院管轄第二審之合議庭
認應適用通常程序自為第一審判決如下：
    主      文
原判決撤銷。
乙○○無罪。
    事實及理由
一、本件聲請簡易判決處刑意旨略以：被告乙○○明知將帳戶供
    作他人使用成為人頭帳戶，依一般社會生活之通常經驗，本
    可得預見其交付存摺等帳戶資料可能幫助犯罪集團掩飾或隱
    匿財產犯罪所得之財物，致使被害人及警方追查無門之情況
    下，仍不違背其本意，基於幫助恐嚇取財之不確定故意，於
    民國97年10月7 日前不詳時間，將其所有板信商業銀行新莊
    分行帳號000-00000000000000號存款帳戶（下稱系爭帳戶）
    之存摺、金融卡、印章及密碼，交予某真實姓名年籍不詳、
    綽號「發財」之成年男子。嗣「發財」及其所屬之犯罪集團
    成員，即基於意圖為自己不法所有之犯意，先於97年10月7
    日上午7 時許，在基隆市○○區○○路393 巷73之2 號前，
    竊取丙○○所有車牌號碼為DU-1802 號之自小客車，旋即以
    電話聯絡丙○○，向其恫稱：需匯款新臺幣（下同）三萬元
    ，方告知該車停放之位置，不然要將該車拆掉等語，致使丙
    ○○因而心生畏懼，遂於同日下午3 時30分許，至位於臺北
    市之板信商業銀行松江分行，依指示將三萬元匯入被告系爭
    帳戶內，隨即遭人提領一空。因認被告所為，係涉犯刑法第
    30條第1 項、第346 條第1 項之幫助恐嚇取財罪等語。
二、按犯罪事實應依證據認定之，無證據不得認定犯罪事實；又
    不能證明被告犯罪者，即應諭知無罪之判決，刑事訴訟法第
    154 條第2 項、第301 條第1 項分別定有明文。次按認定不
    利於被告之事實，須依積極證據，茍積極之證據本身存有瑕
    疵而不足為不利於被告事實之認定，即應為有利於被告之認
    定，更不必有何有利之證據，而此用以證明犯罪事實之證據
    ，猶須於通常一般人均不至於有所懷疑，堪予確信其已臻真
    實者，始得據以為有罪之認定，倘其證明尚未達到此一程度
    ，而有合理性之懷疑存在，致使無從為有罪之確信時，即應
    為無罪之判決，最高法院82年台上字第163 號判決、76年台
    上字第4986號及30年上字第816 號判例意旨復可參照。
三、公訴人認被告乙○○涉有上開幫助恐嚇取財罪，無非係以被
    告坦承開立系爭帳戶之供述、證人即被害人丙○○於警詢、
    偵查中之證述及其板信商業銀行存入憑證一紙，暨被告系爭
    帳戶之開戶申請書、交易明細表各一份等資料為其主要論據
    。訊據被告固坦承有開立系爭板信商銀帳戶之事實，惟堅詞
    否認涉有前揭幫助恐嚇取財之犯行，辯稱：當時係因姊夫王
    擇以伊名義購屋，為辦理貸款方透過王擇開立系爭帳戶，而
    王擇則係交由前述綽號「發財」之人處理此事，伊對於過程
    並不清楚，之後王擇表示貸款辦不下來，而系爭帳戶之存摺
    、金融卡、印章等物自始即未交給伊過，伊對於之後之流向
    毫不知情，並未提供予他人使用，亦無幫助恐嚇取財之犯意
    等語。經查：
(一)證人丙○○於警詢中所為之證述雖係被告以外之人於審判外
    之陳述，惟經本院於審判期日調查證據時提示被告並告以要
    旨後，被告未於言詞辯論終結前就證據能力方面聲明異議，
    且本院審酌上開證人前與被告均無怨隙，僅為單純之恐嚇取
    財案件被害人，衡情並無構詞誣陷被告之動機，是渠等於案
    發後記憶猶新之際所為之證述，具有一定之可信度，如引為
    證據應屬適當，依刑事訴訟法第159 條之5 之規定，即有證
    據能力。
(二)系爭帳戶為被告於95年1 月10日所親自開立，又被害人丙○
    ○遭人以前揭方式恐嚇後，將上開三萬元款項匯入被告系爭
    帳戶內，旋即遭人提領一空等事實，為被告所自承，核與證
    人丙○○於警詢、偵查中所為之證述相符，並有證人丙○○
    匯款之存入憑證、被告系爭帳戶之開戶資料及交易明細各一
    份附卷可稽，是此部分之事實固堪認定，合先敘明。
(三)被告確於94年12月、95年1 月間出面購買位於臺北縣泰山鄉
    ○○路○段537 巷11號3 樓之房屋（含基地），並以之設定
    抵押權而向前中華商業銀行（現由香港商香港上海匯豐銀行
    股份有限公司合併；下稱匯豐銀行）貸款四百萬元，且於95
    年1 月9 日即已將所有款項撥入被告設於中華商銀帳戶內等
    事實，有臺北縣新莊地政事務所98年9 月1 日北縣莊地登字
    第0980015242號函所附土地、建物移轉登記資料、抵押權設
    定登記資料、匯豐銀行98年12月7 日（98）港匯銀（總）字
    第39054 號函及所附房屋貸款申辦資料、被告中華商銀帳戶
    交易明細表各一份在卷可按。又一般貸款申請獲准後，通常
    銀行均會主動告知貸款人，並通知撥款日期，本案依上開被
    告中華商銀帳戶交易明細表所載，95年1 月9 日所核撥之四
    百萬元中，當天即遭轉走192 萬餘元，同年1 月12日再遭轉
    走及現金提款共計187 萬餘元，可徵被告方面應於95年1 月
    9 日前即已知申請房屋貸款獲准乙節，而系爭板信商銀帳戶
    係於95年1 月10日即中華商銀貸款撥下後方開戶，可徵證人
    甲○稱開立系爭板信銀行帳戶係因原向中華商銀所申辦之貸
    款未獲核准，欲向板信銀行申辦貸款方開戶云云，顯與事實
    不符，系爭板信銀行帳戶實與前揭房屋貸款並無關聯甚明。
(四)關於被告或證人甲○購買前揭房屋之原因部分，雖證人甲○
    表示欲與被告自住，然依其於本院審理中所證，渠等先前租
    屋每月之租金約一萬餘元，而購屋後被告上開中華商銀之貸
    款每月則需繳納約二萬三千元之本息（參見上開本院審判筆
    錄第3 、8 頁），核與被告前揭中華商銀帳戶交易明細中，
    每次遭銀行放款扣帳之款項相當。再依證人甲○所證，當時
    被告擔任保母工作，每月收入僅約二萬多元等語（參見上開
    本院審判筆錄第7 頁），是在此情形下，被告又豈會在每月
    收入僅足繳納貸款，無剩餘收入可供生活支出之情形下起意
    購買前揭房屋？雖證人甲○另稱其當時駕駛計程車，因其與
    被告同住，可以一起賺錢來繳房貸等語，然查證人甲○於94
    年間因經濟困難，透過報紙代辦信用卡、貸款等分類廣告而
    與蘇義雄及允晟電話器材有限公司（下稱允晟公司）人員陳
    慧文等人合意，由王擇申辦玉山銀行信用卡後，明知未向允
    晟公司購物，卻虛偽填載向允晟公司分期付款購物等內容後
    ，使玉山銀行受騙而將款項撥予允晟公司之犯行，經本院以
    97年度簡字第6681號刑事簡易判決依詐欺取財罪判處拘役五
    十日確定，有該案刑事判決書一份在卷可參。又證人甲○於
    94年12月20日起，亦因款項未繳導致中國信託銀行等信用卡
    遭強制停卡此節，復有其財團法人金融聯合徵信中心信用卡
    資訊一份附卷可稽。另證人甲○於本院審理中證稱購屋頭期
    款二十萬元係由其開立其華南銀行支票帳戶之支票支出等語
    （參見上開本院審判筆錄第8 頁及本院99年3 月30日審判筆
    錄第3 頁），惟經本院函查結果，當時證人甲○華南銀行帳
    戶內僅有數千元，根本無力償付其所開立之二十萬元支票，
    有華南銀行西三重分行99年1 月25日（99）華西三字第0990
    0033號函及所附存款往來明細表一份在卷可按，此均足徵證
    人甲○於94年間起即已資力困窘，告貸無門，甚且到鋌而走
    險甘冒觸法之風險以獲取金錢之程度。在此情形下，證人甲
    ○又有何能力可以協助被告購買前揭房屋？若如被告所稱，
    係證人甲○本人欲購屋，僅因甲○信用不佳，故由伊出面登
    記為屋主以利貸款的話，更可進一步質疑，證人甲○自己經
    濟既已十分困窘，又豈有可能想要購屋？其後果然僅繳納數
    月貸款，即無力再繳納貸款，且依證人甲○所述，該棟房屋
    即遭銀行拍賣，遑論在甲○所開立用以支付頭期款之支票不
    可能兌現之情形下，竟仍可購得該屋，顯見被告或證人甲○
    購買前揭房屋之動機及過程均甚為可疑。
(五)再者，依系爭帳戶之交易明細所示，該帳戶自95年1 月10日
    開戶當天起，至同年4 月10日止，每月10日均有來自印地安
    傳播製作公司（下稱印地安公司）約四萬餘元之薪資轉帳，
    惟被告供稱其從未在印地安公司任職，而證人甲○於本院審
    理中復證稱：「我有去中華及板信，板信有一個朋友介紹，
    說去那裡開戶的話，他可以作信用讓我們可以貸款，發財也
    有陪我們去」等語（參見本院98年8 月4 日審判筆錄第3 頁
    ），可徵上開印地安公司之薪資轉帳紀錄，當係為製作被告
    不實之薪資收入紀錄，塑造被告每月有固定四萬餘元薪資收
    入之假象，虛增償債能力，以利以被告名義向板信銀行申請
    貸款獲准無疑。
(六)綜合上情觀之，被告或證人甲○當時根本無力償付貸款，竟
    仍出面購買房屋以申請房屋貸款，後果即無力清償，並且在
    房屋貸款已獲核撥之情形下，猶開立系爭帳戶，欲以製作虛
    偽不實固定薪資收入紀錄之方式，以利向銀行申請信用貸款
    ，衡情當時被告及甲○覓得「發財」所屬集團之目的，並非
    在於購屋，而係欲透過代辦集團設法自銀行貸得款項花用甚
    明。是在此情形下，該代辦集團既利用系爭帳戶替被告製作
    不實之薪資收入，顯然當時系爭帳戶之存摺、印章及金融卡
    應係在該代辦集團持有中，以防被告或證人甲○私自將該集
    團所匯入該帳戶之款項提領，方符常情。後雖因故該集團並
    未以被告名義向板信銀行申請貸款（參見本院卷附板信銀行
    98年12月1 日板信集中字第0987472246號函文），從而因此
    終止匯入薪資收入至被告系爭帳戶內之動作，然該帳戶之存
    摺、金融卡及印章等物件，是否確有交還予被告或證人甲○
    ，並非無疑，若係因該集團遭警方查獲而終止動作，則交還
    予被告或證人甲○之可能性更低，是在無積極證據可資證明
    之情形下，尚難僅因系爭帳戶為被告所親自開戶，即認該帳
    戶均一直在被告持有中，且因被告當時主觀上係欲透過「發
    財」所屬代辦集團向銀行申請貸款，顯然並無以系爭帳戶供
    恐嚇取財集團作為恐嚇他人後將款項匯入用之幫助恐嚇取財
    犯意，至為灼然。
四、綜上所述，本件被告雖確實開立系爭帳戶，然其目的應係透
    過「發財」所屬代辦集團製作不實薪資匯入紀錄後，藉以向
    銀行申請貸款，雖後未向銀行申請貸款，然因代辦公司在製
    作不實薪資匯入紀錄時，理應會持有帳戶之存摺、金融卡及
    印章，以防遭被告私自提領，嗣既因不明原因未向銀行申貸
    ，在無其他證據佐證下，尚難逕認該「發財」所屬代辦集團
    必定有將該帳戶之存摺、金融卡及印章交還予被告。況被告
    開戶後係基於辦理貸款之意思而將系爭帳戶之存摺、金融卡
    及印章等物交予「發財」所屬集團，亦難認其交付當時可預
    見該帳戶在事隔兩年多後會遭恐嚇取財集團作為恐嚇他人後
    將款項匯入之用，而具有幫助恐嚇取財之主觀犯意。是本院
    對是否係被告交付系爭帳戶之存摺、金融卡、印章及密碼等
    物件予他人，或證人王擇、綽號「發財」之男子是否係在被
    告知情且同意之情形下將該帳戶之存摺、金融卡、印章及密
    碼等物件交予他人乙節，認猶有合理之懷疑，尚未達有罪之
    確信，即難逕為對被告不利之認定。此外，復又查無其他積
    極確切之證據足以證明被告確有如聲請簡易判決處刑意旨所
    述之幫助恐嚇取財犯行，揆諸前揭法條及判例意旨，其犯罪
    尚屬不能證明，不能證明被告犯罪。末按地方法院對被告為
    簡易判決處刑後，經提起上訴，地方法院合議庭認應為無罪
    判決之諭知者，依刑事訴訟法第455 條之1 第3 項準用同法
    第369 條第2 項之規定意旨，應由該地方法院合議庭撤銷簡
    易庭之判決，改依第一審通常程序審判（最高法院91年度台
    非字第21號判例意旨參照）。本案既不能明被告犯罪，原審
    遽為被告有罪之判決，尚有違誤，被告上訴意旨否認犯罪，
    為有理由，應由本院合議庭撤銷原判決，自為第一審無罪之
    判決。
五、至臺灣桃園地方法院檢察署檢察官98年度偵字第4343號移送
    併辦意旨略以：被告基於幫助他人恐嚇取財之犯意，於95年
    1 月間將系爭板信商銀新莊分行帳戶之存摺、印章、金融卡
    及密碼等物件交予前揭綽號「發財」之成年男子。嗣吳虹美
    所有借予陳瑞龍所使用車牌號碼為7031-DQ 號之自小客車，
    於97年10月27日中午12時30分許，在桃園縣龜山鄉○○○路
    與國園街口遭人竊取，陳瑞龍於同日下午1 時14分許，即經
    人撥打行動電話恫稱：如要取回該車，需匯款二萬元至被告
    系爭帳戶內等語，惟陳瑞龍並未匯款而報警循線查獲，因認
    被告此部分所為，亦係涉犯刑法第30條第1 項前段、第346
    條第1 項之幫助恐嚇取財罪，且與本案應屬想像競合之裁判
    上一罪關係等語。惟查本案業經本院為無罪判決之諭知，與
    併案部分即無想像競合之裁判上一罪關係可言；而上開併案
    部分之被害人及犯罪事實復與本案原經聲請簡易判決處刑部
    分之事實不同，並非同一事實，是本院無從併予審理，應退
    由檢察官偵查後另行為適法之處理，附此敘明。
據上論斷，依刑事訴訟法第455 條之1 第1 項、第3 項、第452
條、第369 條第1 項前段、第364 條、第301 條第1 項，判決如
主文。
本案經檢察官陳旭華到庭執行職務。
中    華    民    國    99    年    4     月    23    日
                  刑事第十庭審判長法  官 李幼妃
                                  法  官 鄭凱文
                                  法  官 張紹省
以上正本證明與原本無異。
如不服本判決，應於判決送達後十日內，向本院提出上訴狀。
                                  書記官 周雅玲
中    華    民    國    99    年    4     月    23    日

司法院資訊處製作；財團法人民間司法改革基金會備份。
